ACORDAO-COMPLETO-2382291

ACÓRDÃO 64/2020 ATA 1/2020 - PLENÁRIO

VISTOS, relatados e discutidos estes autos de embargos de declaração opostos por Lamisse Said da Silva Cavalcanti, Mauricio Aucar Seffair e Aécio Flávio Ferreira da Silva, ao Acórdão 2151/2019-TCU-Plenário, que negou provimento aos pedidos de reexame dos três embargantes, mantendo em seus exatos termos o Acórdão 898/2018-TCU-Plenário;
ACORDAM os Ministros do Tribunal de Contas da União, reunidos em Sessão do Plenário, com fundamento nos artigos 32, inciso II, e 34 da Lei 8.443/1992 e ante as razões expostas pelo Relator, em:
9.1. conhecer dos embargos de declaração para, no mérito, negar-lhes provimento;
9.2. dar ciência deste acórdão aos embargantes.

Embargos de declaração contra acórdão que negou provimento a pedidos de reexame interpostos pelos recorrentes em face de deliberação que lhes aplicou multa em processo de representação sobre possível nepotismo e suposto pagamento de contratos sem a respectiva contraprestação.

Serviço de Apoio às Micro e Pequenas Empresas do Amazonas.

3. Interessados/Responsáveis/Recorrentes:
3.1. Responsáveis: Andressa Heinrich Barbosa de Oliveira (XXX.269.812-XX); Antonio Carlos da Silva (XXX.008.322-XX); Aécio Flávio Ferreira da Silva (XXX.497.872-XX); Aécio Flávio Ferreira da Silva Filho (XXX.008.502-XX); Clodoaldo Martins de Oliveira Júnior (XXX.613.948-XX); David José Nóvoa Tadros (XXX.199.542-XX); José Roberto Tadros (XXX.844.462-XX); Lamisse Said da Silva Cavalcanti (XXX.753.472-XX); Mauricio Aucar Seffair (XXX.285.032-XX); Muni Lourenço Silva Júnior (XXX.480.662-XX); Nelson Luiz Gomes Vieira da Rocha (XXX.795.702-XX); Serviço Nacional de Aprendizagem Rural - Senar/am (04.262.769/0001-39)
3.2. Recorrentes: Lamisse Said da Silva Cavalcanti (XXX.753.472-XX); Maurício Aucar Seffair (XXX.285.032-XX); Aécio Flávio Ferreira da Silva (XXX.497.872-XX).

13.1. Ministros presentes: José Mucio Monteiro (Presidente), Walton Alencar Rodrigues (Relator), Augusto Nardes, Aroldo Cedraz e Ana Arraes.
13.2. Ministro-Substituto convocado: Marcos Bemquerer Costa.
13.3. Ministro-Substituto presente: André Luís de Carvalho.

ACORDAO-COMPLETO-2429303

Acórdão de Relação 2585/2020 - Plenário

Acórdão de Relação

ACORDAO-COMPLETO-2400133

Acórdão de Relação 517/2020 - Plenário

José Roberto Tadros

WALTON ALENCAR RODRIGUES

Ministro Walton Alencar Rodrigues.

Cuidam os autos, originalmente, de Representação formulada pelo Ministério Público Federal (MPF) acerca de irregularidades na gestão do Serviço de Apoio às Micro e Pequenas Empresas do Amazonas (Sebrae/AM) , incluindo indícios da prática de nepotismo e de pagamento de contratos sem a correspondente contraprestação, decidida por meio do Acórdão 898/2018-TCU-Plenário (peça 136) .
Apreciam-se, neste momento, embargos de declaração opostos por Lamisse Said da Silva Cavalcanti (peça 262) , Diretora Técnica do Sebrae/AM em 2015; Mauricio Aucar Seffair (peça 264) , Diretor Técnico de 2011 a 2014 e Diretor Administrativo e Financeiro do Sebrae/AM em 2015; e Aécio Flávio Ferreira da Silva (peça 266) , Diretor Administrativo e Financeiro de 2011 a 2015 e Superintendente do Sebrae/AM em 2015, ao Acórdão 2151/2019-TCU-Plenário, que negou provimento aos pedidos de reexame dos três embargantes, mantendo em seus exatos termos o Acórdão 898/2018-TCU-Plenário.
Lamisse Said da Silva Cavalcanti foi apenada com a multa de R$ 10.000,00, prevista no art. 58, inciso II, da Lei 8.443/1992, por meio do Acórdão 898/2018-TCU-Plenário, em razão de firmar convênios, com infração às normas regulamentares no que se refere à instrução, prestação de contas e respectivas análises, não promovendo o adequado controle e zelo pela boa e regular aplicação dos recursos públicos repassados. 
A embargante alegou contradições: i) em razão de o Acórdão 2151/2019-TCU-Plenário ter ratificado a decisão anterior que conferiu tratamento diferenciado a ela, mera diretora técnica, e a Diretora Superintendente Andressa Heinrich Barbosa de Oliveira, isentando a última de responsabilidade, em afronta ao princípio da isonomia; ii) na aplicação da multa de R$ 10.000,00 a ela e a outros diretores, sendo que a embargante assumiu o cargo de diretora técnica em 2015, quando foram assinados somente três dos convênios impugnados, enquanto os demais responsáveis foram apenados com a multa de mesmo valor; em razão de irregularidades em 33 convênios, formalizados no período de 2012 a 2015; iii) quanto a fundamentação de sua responsabilização tendo em vista que não possuía as atribuição que lhe foram imputadas (formalização e fiscalização de diversos convênios) .
Requereu a superação das contradições apontadas e o provimento dos embargos, com efeitos infringentes, para que a penalidade a ela aplicada seja afastada. Na hipótese de indeferido do seu pedido, que seja afastada sua responsabilidade pelos 30 convênios referentes ao período de 2012 a 2014 e a multa seja transformada em advertência ou reduzida de 90,91%, em homenagem ao princípio da razoabilidade (proporcionalidade) .
Mauricio Aucar Seffair e Aécio Flávio Ferreira da Silva foram apenados com a multa prevista no art. 58, inciso II, da Lei 8.443/1992, nos valores de R$ 10.000,00 e R$ 25.000,00, respectivamente, por meio do Acórdão 898/2018-TCU-Plenário.
Ambos foram responsabilizados por firmar convênios, com infração às normas regulamentares pertinentes à instrução, prestação de contas e respectivas análises, não promovendo o adequado controle e zelo pela boa e regular aplicação dos recursos públicos repassados. 
Aécio Flávio Ferreira da Silva foi responsabilizado ainda pela prática de ato de nepotismo, ao contratar o filho de um membro do Conselho Deliberativo Estadual do Sebrae/AM.
Os recorrentes apresentaram embargos de declaração subscritos pelo mesmo representante legal, com conteúdo semelhante.
Arguiram omissão na decisão embargada por não terem sido enfrentados todos os argumentos de defesa quanto as supostas irregularidades nos convênios firmados pelo Sebrae/AM (achado de auditoria disposto no item II.6 do relatório de inspeção, referente a irregularidades nos instrumentos de controle dos convênios firmados pelo Sebrae/AM entre 2012-2015) .
Alegaram que não houve locupletamento, má-fé ou outro elemento que justifique a aplicação de penalidades, tendo em vista que agiram dentro da legalidade, em conformidade com as normas, determinações dos órgãos de controle e com os princípios morais que regem os entes da Administração Pública, sendo as eventuais falhas de controle de convênios identificadas no achado II.6 meramente formais, passíveis de correção mediante ciência à entidade e o encaminhamento de recomendações e determinações. 
Especificamente quanto à conduta de Aécio Flávio Ferreira da Silva em relação à contratação de David José Nóvoa Tadros, filho de José Roberto Tadros, então membro do Conselho Deliberativo Estadual do Sebrae/AM, o embargante afirmou ter demonstrado que os normativos internos do Sebrae/AM não proibiam a contratação apontada como irregular e que o Regulamento de Pessoal da entidade não vedava a contratação na forma em que se deu. Propugnou que a incidência da Súmula Vinculante 13 do STF é restrita aos atos da administração pública, direta e indireta, e que o Sebrae/AM é pessoa jurídica de direito privado. Acrescentou que não há elementos nos autos que demonstrem que o embargante detinha conhecimento dos vínculos de parentesco, tampouco que tenha praticado ato com qualquer intuito de beneficiar a si próprio ou a terceiros.
Mauricio Aucar Seffair e Aécio Flávio Ferreira da Silva requereram o provimento dos respectivos embargos de declaração, com feitos infringentes, para que as omissões arguidas sejam sanadas, para afastar as multas a eles aplicadas e arquivar estes autos.

8.1. Luiz Carlos Braga de Figueiredo (16010/OAB-DF), representando Mauricio Aucar Seffair, Aécio Flávio Ferreira da Silva e Serviço de Apoio às Micro e Pequenas Empresas do Amazonas;  
8.2. Márcio Augusto Ramos Tinoco (3447/OAB-PI), representando Serviço de Apoio às Micro e Pequenas Empresas do Amazonas e Federação do Comercio de Bens, Servicos e Turismo do Estado do Amazonas;  
8.3. Fernanda Couto de Oliveira (11413/OAB-AM) e outros, representando Nelson Luiz Gomes Vieira da Rocha.  
8.4. Igor de Mendonca Campos (766/OAB-AM) e outros, representando Andressa Heinrich Barbosa de Oliveira.

Não atuou.

IRREGULARIDADES NA GESTÃO DO SEBRAE/AM. NEPOTISMO. FALTA DE CONTROLE DE PONTO DE EMPREGADOS. PAGAMENTO DE CONTRATOS SEM CONTRAPRESTAÇÃO. IRREGULARIDADES EM CONTRATAÇÕES DIRETAS. FALHAS NA GESTÃO DOS CONVÊNIOS. FALTA DE TRANSPARÊNCIA. AUDIÊNCIA. MULTA. EMBARGOS DE DECLARAÇÃO. CONHECIMENTO E NÃO PROVIMENTO. PEDIDOS DE REEXAME. CONHECIMENTO E NÃO-PROVIMENTO. EMBARGOS DE DECLARAÇÃO CONTRA O ACÓRDÃO QUE DECIDIU OS PEDIDOS DE REEXAME. CONHECIMENTO E NÃO-PROVIMENTO.

REPRESENTAÇÃO (REPR)

Secretaria de Recursos (SERUR); Secretaria de Controle Externo do Trabalho e Entidades Paraestatais (SecexTrab).

Cuidam os autos, originalmente, de Representação formulada pelo Ministério Público Federal (MPF) acerca de irregularidades na gestão do Serviço de Apoio às Micro e Pequenas Empresas do Amazonas (Sebrae/AM) , incluindo indícios da prática de nepotismo e de pagamento de contratos sem a correspondente contraprestação, decidida por meio do Acórdão 898/2018-TCU-Plenário (peça 136) .
Apreciam-se, neste momento, embargos de declaração opostos por Lamisse Said da Silva Cavalcanti (peça 262) , Diretora Técnica do Sebrae/AM em 2015; Mauricio Aucar Seffair (peça 264) , Diretor Técnico de 2011 a 2014 e Diretor Administrativo e Financeiro do Sebrae/AM em 2015; e Aécio Flávio Ferreira da Silva (peça 266) , Diretor Administrativo e Financeiro de 2011 a 2015 e Superintendente do Sebrae/AM em 2015, ao Acórdão 2151/2019-TCU-Plenário, que negou provimento aos pedidos de reexame dos três embargantes, mantendo em seus exatos termos o Acórdão 898/2018-TCU-Plenário.
Conheço dos embargos por atenderem aos requisitos de admissibilidade previstos no art. 34 da Lei 8.443/1992, c/c o art. 287 do Regimento Interno do TCU. 
I
Lamisse Said da Silva Cavalcanti foi apenada com a multa de R$ 10.000,00, prevista no art. 58, inciso II, da Lei 8.443/1992, por meio do Acórdão 898/2018-TCU-Plenário, em razão de firmar convênios, com infração às normas regulamentares no que se refere à instrução, prestação de contas e respectivas análises, não promovendo o adequado controle e zelo pela boa e regular aplicação dos recursos públicos repassados. 
A embargante alegou contradições: i) em razão de o Acórdão 2151/2019-TCU-Plenário ter ratificado a decisão anterior que conferiu tratamento diferenciado a ela, mera diretora técnica, e a Diretora Superintendente Andressa Heinrich Barbosa de Oliveira, isentando a última de responsabilidade, em afronta ao princípio da isonomia; ii) na aplicação da multa de R$ 10.000,00 a ela e a outros diretores, sendo que a embargante assumiu o cargo de diretora técnica em 2015, quando foram assinados somente três dos convênios impugnados, enquanto os demais responsáveis foram apenados com a multa de mesmo valor; em razão de irregularidades em 33 convênios, formalizados no período de 2012 a 2015; iii) quanto a fundamentação de sua responsabilização tendo em vista que não possuía as atribuições que lhe foram imputadas (formalização e fiscalização de diversos convênios) .
Requereu a superação das contradições apontadas e o provimento dos embargos, com efeitos infringentes, para que a penalidade a ela aplicada seja afastada. Na hipótese de indeferido o seu pedido, que seja afastada sua responsabilidade pelos 30 convênios referentes ao período de 2012 a 2014 e a multa seja transformada em advertência ou reduzida de 90,91%, em homenagem ao princípio da razoabilidade (proporcionalidade) .
A recorrente, no pedido de reexame ora embargado, apresentou argumentos diversos dos ora apresentados. Quedou-se a questionar a aplicação das leis 8.666/1993 e 8.112/1990 ao Sistema "S" e dos mecanismos de controle interno inerentes à Administração Pública a entes de natureza jurídica privada; bem como as competências do Ministério Público Federal (MPF) e da Controladoria-Geral da União (CGU) para atuarem no controle dos atos de gestão do Sebrae e para fiscalizá-lo.
 Assim, os argumentos apresentados nos presentes embargos de declaração não fizeram parte das análises do pedido de reexame da embargante, não havendo, por conseguinte, omissões, obscuridades ou contradições quanto às referidas questões na decisão embargada.
II
Maurício Aucar Seffair e Aécio Flávio Ferreira da Silva foram apenados com a multa prevista no art. 58, inciso II, da Lei 8.443/1992, nos valores de R$ 10.000,00 e R$ 25.000,00, respectivamente, por meio do Acórdão 898/2018-TCU-Plenário. Ambos foram responsabilizados por firmar convênios, com infração às normas regulamentares pertinentes à instrução, prestação de contas e respectivas análises, não promovendo o adequado controle e zelo pela boa e regular aplicação dos recursos públicos repassados. 
Aécio Flávio Ferreira da Silva foi responsabilizado ainda pela prática de ato de nepotismo, ao contratar o filho de um membro do Conselho Deliberativo Estadual do Sebrae/AM.
Os recorrentes apresentaram embargos de declaração subscritos pelo mesmo representante legal, com conteúdo semelhante.
Alegaram omissão no Acórdão 2151/2019-TCU-Plenário, por seus argumentos de defesa quanto as supostas irregularidades nos convênios firmados pelo Sebrae/AM não terem sido completamente analisados; afirmaram que não há evidência de atuação ilegal ou irregular em suas condutas, que agiram de boa-fé, e que não houve prejuízos ao Erário, sendo os valores das multas a eles aplicadas elevados, tendo em vista que não restaram comprovadas condutas dolosas dos embargantes ou sua culpabilidade.
Especificamente quanto à conduta de Aécio Flávio Ferreira da Silva em relação à contratação de David José Nóvoa Tadros, filho de José Roberto Tadros, então membro do Conselho Deliberativo Estadual do Sebrae/AM, o embargante afirmou ter demonstrado que os normativos internos do Sebrae/AM não proibiam a contratação apontada como irregular e que o Regulamento de Pessoal da entidade não vedava a contratação na forma em que se deu. Propugnou que a incidência da Súmula Vinculante 13 do STF é restrita aos atos da administração pública, direta e indireta, e que o Sebrae/AM é pessoa jurídica de direito privado. Acrescentou que não há elementos nos autos que demonstrem que o embargante detinha conhecimento dos vínculos de parentesco, tampouco que tenha praticado ato com qualquer intuito de beneficiar a si próprio ou a terceiros.
Os aludidos argumentos são os mesmos apresentados nos embargos de declaração (peça 173) e no Pedido de Reexame (peça 208) contra o Acórdão 898/2018-TCU-Plenário, ambos recursos interpostos por Aécio Flávio Ferreira da Silva. Os embargos foram decididos por meio do Acórdão 1632/2018-TCU-Plenário (peça 197) , de relatoria do E. Ministro Augusto Sherman, que conheceu do recurso, para, no mérito negar-lhe provimento. E o pedido de reexame teve seu provimento negado pelo Acórdão 2151/2019-TCU-Plenário, ora embargado.
Por conseguinte, as defesas quanto as irregularidades nos convênios firmados pelo Sebrae/AM e ao ato de nepotismo praticado foram exaustivamente avaliadas em diversos momentos processuais, inclusive nos pedidos de reexame, não havendo omissões, contradições e obscuridades no Acórdão 2151/2019-TCU-Plenário.
Pelo exposto, não vislumbro, no acórdão recorrido, as alegadas contradições e omissões, e, sim, a intenção dos embargantes de rediscutir o mérito do processo, o que não é cabível em sede de embargos de declaração. 
Feitas essas considerações, voto por que o Tribunal de Contas da União aprove o acórdão que ora submeto à apreciação deste Colegiado.
TCU, Sala das Sessões Ministro Luciano Brandão Alves de Souza, em 22 de janeiro de 2020.
WALTON ALENCAR RODRIGUES 
Relator